【裁判字號】    92,上易,688
【裁判日期】    920522
【裁判案由】    詐欺
【裁判全文】
臺灣高等法院臺中分院刑事判決                    九十二年度上易字第六八八號
    上  訴  人  臺灣彰化地方法院檢察署檢察官
    被      告  丙○○
右上訴人因詐欺案件，不服臺灣彰化地方法院九十一年度易字第一○二五號，中華民
國九十二年三月七日第一審判決（起訴案號：臺灣彰化地方法院檢察署九十年度偵續
字第三四號），提起上訴，本院判決如左：
    主      文
原判決撤銷。
丙○○意圖為自己不法之所有，以詐術使人將本人之物交付，處有期徒刑陸月，如易
科罰金，以參拾元折算壹日。
    事      實
一、丙○○與甲○○二人原係舊識，丙○○自民國八十年十月間，受聘於內政部警政
    署保安警察第四總隊福利餐廳（設彰化縣彰化市○○路○段三八三號，下簡稱保
    四餐廳），擔任經理時，甲○○即時常前去消費，後來丙○○於八十一年三月間
    接手該餐廳之經營權，每月營業額達新臺幣（下同）二百餘萬元之多，營業利潤
    有二十萬元至四十萬元之譜，丙○○因此而在外揮霍，並企圖到中國大陸地區拓
    展業務，而於八十一年五月到八十二年五月間，先後出入大陸地區有六次之多；
    嗣於八十一年九月底，丙○○基於為自己不法所有之意圖，簽發一紙其本人為發
    票人、票面金額一百萬元、票號不詳之支票交與甲○○，佯稱其急需調借現金以
    支付餐廳員工薪資，大約一星期後即會返還，甲○○因見丙○○之餐廳生意很好
    而信以為真，致陷於錯誤而交付一百萬元與丙○○收受。詎屆期後，丙○○並未
    還款，且上開支票屆期提示亦未獲付款，甲○○即向丙○○索討欠債，惟丙○○
    為拖延時間，另簽發其本人為發票人、票面金額為一百萬元之支票一紙（票載發
    票日：八十一年十一月二十二日，付款人：彰化市第五信用合作社中興分社，票
    據號碼：0000000號）交與甲○○，以換回原來之支票，然該紙支票到期
    後，仍未能兌現而遭退票，丙○○並因此避不見面，且自八十一年七月間起至八
    十二年一月間止，積欠餐廳菜商貨款達三百三十六萬元未付，後又積欠餐廳員工
    薪水約一個半月（每月員工薪資約八十萬元），並於八十二年十二月六日潛逃至
    中國大陸地區，直至八十七年二月十二日始因無以營生而返回臺灣。
二、案經甲○○訴請臺灣彰化地方法院檢察署檢察官偵查起訴。
    理      由
一、訊據被告丙○○固不否認其於經營保四餐廳期間，餐廳每月之利潤約有二十萬元
    至四十萬元之多（見九十年度偵續字第三四號偵查卷第十六頁反面），且其確曾
    於八十一年九月底，持其本人之上開支票向告訴人甲○○調借一百萬元未還，其
    後並跑到中國大陸地區之事實，惟其矢口否認有何詐欺犯行，辯稱：伊係因經營
    保四餐廳不力，導致虧損，始向告訴人借錢來支應餐廳之開銷，後因無力挽救，
    餐廳生意做不下去倒掉後，伊不得已始跑到大陸打工謀生，伊並未把資金帶往大
    陸云云。
二、惟查：被告上揭詐欺犯行，業據告訴人甲○○指述歷歷，核與證人即與被告合夥
    經營保四餐廳之張拱辰、證人即當時擔任保四總隊秘書督察、兼任保四總隊福利
    委員會經理之鍾國峰分別在原審偵審中結證當時保四餐廳之生意很好，每月營業
    額有二百多萬元，獲利約有二十萬元之多，但被告在外時常揮霍無度，又時常跑
    去大陸，並將資金帶走等事實大致相符，並有被告之入出境資料、餐廳與菜商協
    調會紀錄、丙○○在彰化市第五信用合作社之支票帳戶之開戶資料（帳號為00
    00000號，戶名為丙○○）、同社丙○○所開立之活存帳戶（帳號為000
    00－0－0號，戶名為丙○○）之交易明細對帳單及支票退票紀錄各一份附卷
    可相佐證；又保四餐廳當時每月營收約達二、三百萬元之譜，除據證人張拱辰、
    鍾國峰證述如前外，核與該餐廳所使用之丙○○上開活存帳戶自八十一年四月十
    三日開戶使用時起至八十二年十二月間之交易明細對帳單所載，除八十一年十二
    月份以後之外，其每月存入之金額，少則一百一十餘萬元，多則二百八十餘萬元
    ，其在八十一年八月份帳戶內尚結餘有二十六萬多元，至九月份確突然驟減至一
    萬七千多元，同年十月再回升至三十六萬多元，帳面上並未至負債之地步，查其
    支票退票紀錄，其至同年十一月二十三日前，亦無退票之紀錄，而被告於偵查中
    亦自承該餐廳之每月利潤約有二、三十萬元至三、四十萬元，且其無被其他人倒
    債，顯示當時保四餐廳之營收狀況尚屬正常，為何其要在九十一年九月向甲○○
    舉債，實有可疑；再依卷附被告因積欠菜商之協調會紀錄顯示，被告至八十二年
    三月十三日開協調會前，自八十一年七月分至八十二年一月二十七日為止，已積
    欠菜商貨款達三百三十六萬元之多，顯見被告在八十二年三月份前，有向菜商進
    了三百三十六萬元之貨品以因應當時餐廳營運之需求，則既有向菜商進貨，在正
    常情況下，即表示有顧客前來消費，是餐廳應有逾於所進貨款以上之營收，惟此
    營運之收入，非但未見有何相當之利潤，反而未能據以支應貨款，顯見當時餐廳
    之收入，必然有遭挪用、虧空之情形，就此，被告雖辯說其當時因經常至中國大
    陸地區進行業務考查，至未全力督導保四廳餐之業務，導致部分餐廳員工有從中
    牟取私利之情形云云，然被告就此並未能提出確切之證據資料以供本院查證，是
    其此之所辯，已流為空口，自不能將此毫無憑證之辯解，充做有利於其之認定；
    復查被告於八十一年三月間甫正式接手保四餐廳之經營權，然核其入出境資料顯
    示，其自八十一年五月間起至八十二年五月間止，短短約一年之時間內，竟出境
    至香港達六次之多，每次出境之時間至少八天，依被告所供，其係至中國大陸地
    區考查業務，而其偵查中，甚至向檢察官表示其係至中國大陸地區訓練員工，則
    其既於八十一年三月間接手保四餐廳之經營，卻又急於往中國大陸地區尋覓投資
    之機會，其心態自非正常，而訊其當時是否資金充沛，其又答稱沒有（見原審法
    院九十二年二月十日筆錄），足見其當時實已有到中國大陸地區發展之企圖甚為
    明顯，則對照其後積欠菜商貨款三百三十六萬元，積欠員工薪水逾一百萬元，又
    向告訴人舉債一百萬元，並有數月未付保四總隊合作社之福利金每月十六萬元等
    等已查出之債務來看，其金額已逾五百萬元之多，然被告卻突於八十二年十二月
    間潛逃至中國大陸地區，直至八十七年二月始返臺，顯見其實有將資金帶往中國
    大陸地區，並將債務留在臺灣之情形，雖被告另辯說其至大陸時，身上僅帶有二
    百元之美金，且其在大陸係幫證人蔡忠憲打工云云，而原審法院據此傳訊證人蔡
    忠憲，其固證說被告確曾在大陸地區幫其管理卡拉ＯＫ店，然其另證說於八十三
    年間，其即將其大陸之生意結束掉，並即返回臺灣等語，則被告自八十三年間起
    至八十七年二月間止如何營生，已不得而知，而衡其既已無力在臺灣生活，其又
    如何能期待至人生地不熟的大陸地區會有更好之工作機會，況其竟能僅帶二百元
    之美金，在大陸地區生活達四年多之久，並能順利買機票回臺灣，以當時大陸地
    區之經濟情況已開始步入起飛階段，生活花費日益提高，人心漸趨現實等等不利
    之條件而言，若非有相當之資力，實無以在外地生活如此之久，更可佐證被告於
    潛逃至大陸之時，必然有相當之資力為後盾，是其於向告訴人借款時，必已心存
    日後一走了之之不法意圖至屬明顯，則其詐欺犯行堪予認定，應依法予以論科。
三、核被告所為係犯刑法第三百三十九條第一項詐欺罪。原審予以論科，本非無見，
    惟查刑法第四十一條原規定：「犯最重本刑為三年以下有期徒刑以下之刑之罪，
    而受六月以下有期徒刑或拘役之宣告，因身體、教育、職業或家庭之關係，執行
    顯有困難者，得以一元以上三元以下折算一日，易科罰金。業於九十年一月四日
    修正，同年月十日經總統公布施行之刑法第四十一條第一項前段規定：「犯最重
    本刑為五年以下有期徒刑以下之刑之罪，而受六個月以下有期徒刑或拘役之宣告
    ，因身體、教育、職業、家庭之關係或其他正當事由，執行顯有困難者，得以一
    元以上三元以下折算一日，易科罰金。」此新規定較之舊法所定，以新法為有利
    於被告。又罰金罰鍰提高標準條例第二條於八十二年二月五日經總統令公佈修正
    ，該條前段修正後為：依刑法第四十一條易科罰金或第四十二條第二項易服勞役
    者，均就其原定數額提高為一百倍折算一日，是被告行為後法律已有變更。按修
    正前該條例第二條第一項前段所定為：依刑法第四十一條易科罰金或第四十二條
    第二項易服勞役者，均就其原定數額提高為十倍折算一日，經必較新、舊法規定
    結果，以被告行為時之修正前舊法對被告有利，故本件易科罰金折算標準，即罰
    金罰鍰提高標準條例第二條部分，應適用有利於被告之修正前舊法。刑法第四十
    一條部分，則應適用對被告有利之裁判時法即修正後之新法。原審未加詳為說明
    比較而適用有利被告之法律，尚有未合。雖檢察官循告訴人之請求，提起上訴意
    旨略謂：被告仍未與告訴人和解，對所造成之損害全無賠償之意，可見其犯後毫
    無悔意，態度惡劣，原審量刑過輕云云指摘原判決不當，惟此係民事損害賠償問
    題，被害人自得依民事訴訟起訴請求，要難謂原判決量刑過輕，是其上訴固無理
    由，但原判決既有上述可議，仍屬無從維持，應由本院撤銷改判。爰審酌被告犯
    罪之動機、目的、方法、手段、品行、所得利益、所生危害，其利用告訴人對其
    之信任，向其詐借錢財後，伺機逃往大陸地區躲藏，待資金用畢後始返回臺灣，
    其心態及做法，均值非議，及其犯後至今仍未返還告訴人欠款，態度不佳等一切
    情狀，量處如主文所示之刑，並諭知易科罰金之折算標準，以示懲儆。
四、據上論斷，應依刑事訴訟法第三百六十九條第一項前段、第三百六十四條、第二
    百九十九條第一項前段、刑法第三百三十九條第一項、第四十一條第一項前段、
    第十一條前段、第二條第一項，修正前罰金罰鍰提高標準條例第一條前段、第二
    條第一項，判決如主文。
本案經檢察官乙○○到庭執行職務。
中      華      民      國      九十二     年     五      月   二十二   日
                                臺灣高等法院臺中分院刑事第六庭
                                      審判長法  官  李  文  雄
                                            法  官  邱  顯  祥
                                            法  官  陳  秀  
右正本證明與原本無異。
不得上訴。
                                            書記官  江  玉  萍
中      華      民      國      九十二     年     五      月   二十三   日
                                                                        Ｒ


司法院資訊處製作；財團法人民間司法改革基金會備份。
